臺灣彰化地方法院刑事判決　　　　　　　　　　　　　九十年度訴字第一一九三號
　　公　訴　人　臺灣彰化地方法院檢察署檢察官
　　被　　　告　丙○○
　　選任辯護人　張仕賢律師
　　　　　　　　宋永祥律師
　　被　　　告　乙○○
　　選任辯護人　吳光陸律師
　　被　　　告　丁○○
　　指定辯護人　本院公設辯護人　戊○○
右列被告因貪污治罪條例等案件，經檢察官提起公訴（八十六年度偵字第一七九六號
），本院判決如左：
    主文
丙○○、乙○○、丁○○均無罪。
    理      由
一、本件公訴意旨略以：被告丙○○自民國（下同）八十一年一月二十九日起至八十
    二年九月四日止，任職法務部彰化少年輔育院院長，乙○○原係該輔育院庶務人
    員，均為依法令從事公務之人員。明知該院院長特別費每月列支標準為新臺幣（
    下同）一萬四千元，係作因公招待及餽贈之需，於正式支用時，應以檢具原始憑
    證列報為原則，除有部分機要費用確實無法取得原始憑證時，得依院長領據列報
    ，其數額最高以特別費半數即七千元為限。丙○○自到任後，於二月份未以原始
    憑證或首長領據具報特別費；三月份除以首長領據具領二、三月份特別費共一萬
    四千元外，並以原始憑證具報特別費四千零九十元（其中有奠儀二份各一千元、
    禮金一份二千元及購買郵局禮券之成本九十元）；四月份以首長領據具領四月份
    特別費七千元，並以原始憑證具報特別費一千零三十元（奠儀一份一千元及購買
    郵局禮券成本三十元）；五月份則未以原始憑證或首長領據具報特別費；至八十
    一年六月間，因會計年度即將結束，恐特別費因此繳回公庫，除以首長領據具領
    五、六月份特別費共一萬四千元外，丙○○竟萌意圖自己不法所有之概括犯意，
    利用以憑證即可列報特別費之機會，由與其具有共同犯意聯絡之乙○○和平日承
    包少年輔育院印刷工作之一心印刷廠負責人丁○○聯繫，推由丁○○提供斯時承
    印之喜帖及變造先前承印之喜帖，供丙○○、乙○○作為虛偽之原始憑證，報支
    實際未支出之特別費後，由丙○○取得各該款項之方法，以詐取財物。丁○○即
    變造其承印之陳翠月、甲○○新居落成喜帖之宴客日期為八十一年五月十八日（
    實際新居落成宴客日期為八十一年二月十二日，即農曆一月九日天公生）後，連
    續提供其變造後之陳翠月、甲○○新居落成喜帖及其承印之陳一雄於八十一年五
    月十八日新居落成喜帖、江仁和於同年月十四日結婚喜帖、許惠珠於同年月三十
    一日結婚歸寧喜帖予乙○○後，在喜帖上偽造「彰化少年輔育院區院長偉基夫人
    」後，由丙○○在該五份喜帖上佯批「禮金參仟元」，再由乙○○根據各該喜帖
    上不實之批示，製作職務上作成之零用金清單、支出憑證黏存單，表示係以向郵
    局購買郵局禮券之方式致送禮金後，送由總務組組員、總務組長、會計室佐理員
    、會計室主任等人審核，致總務組組員等承辦人於審核時陷於錯誤，予以核章，
    並據以製作傳票、付款憑單、送審憑單，而由出納根據傳票執行後，詐取價值一
    萬五千元之郵局禮券，足生損害於各該審核人員之審核、經費核銷正確性及陳翠
    月等人，因認被告等涉有修正後之貪污治罪條例第五條第一項第二款及刑法第二
    百十六條、第二百十條、第二百十三條之罪嫌云云。
二、按犯罪事實應依證據認定之，無證據不得推定其犯罪事實，又不能證明被告犯罪
    者，應諭知無罪之判決，此於刑事訴訟法第一百五十四條及同法第三百零一條第
    一項分別定有明文。
三、公訴人認被告等涉有前開犯嫌，係以喜帖五張、特別費具報明細表、法務部調查
    局鑑定通知書、少年輔育院收入（支出）憑證黏存單影本及證人陳翠月、甲○○
    、陳一雄、許惠珠及陳雲雀證述為其論據，惟訊據被告等均矢口否認有右揭犯行
    ，被告丙○○辯稱：機關首長對特支費有絕對之運用權，支出之原則一半需檢據
    ，一半不需要，需檢據部分，只要用來公務招待、饋贈、購物、送禮及紅、白帖
    均可，伊如有私心，大可拿宴客招待之單據即可，不需如此大費周章偽造紅帖，
    伊對此均不知情，且伊雖有批示送禮，然係因到任不久，院內員工說可能是地方
    士紳、民意代表、記者送來，既然有帖子，當然與少年輔育院之業務有關，為日
    後業務之推展，以作公關心態送禮，在伊擔任首長期間，就紅、白帖之處理，均
    交代下屬，伊不認識者，不會去參加，即批示交由總務組辦理，如果認識而會去
    參加，地點又在當地者，即批示先行處理，到時本人前去而已，除非地點較遠郵
    寄不及者，才叫總務組將禮金交由伊帶去，原則上伊不經手現金，且伊不認識帖
    子上的人，那幾張帖子並無報銷等語；被告乙○○則辯稱：伊係承辦人員，依照
    長官指示辦理，此為正常之審計程序，沒有郵戳的帖子就是外人自己送的，交由
    首長自行處理，有口頭通知郵寄的，才買禮券或紅包現金袋寄發，帖子來時，郵
    寄的經過收發給院長，如果親自邀請，則直接向院長，伊不清楚等語；被告丁○○則辯稱：伊雖有承印系爭帖子，然伊並無變造，模子通常用完就換，只有時會
    存留幾份帖子，然伊只送過江仁和之帖子給被告丙○○而已等語。
四、本院查：
  （一）檢察官認被告等明知少年輔育院院長特別費係作因公招待及餽贈之需，於正
        式支用時，應以檢具原始憑證列報為原則，除有部分機要費用確實無法取得
        原始憑證時，得依院長領據列報，其數額最高以特別費半數即七千元為限云
        云，然據本院向審計部查詢結果，八十五年以前適用之支出憑證證明規則第
        三條規定，各機關支付款項，應取得受領人或代領人親自簽名或蓋章之收據
        ，故機關購置郵政禮券，取得郵局發售郵政禮券證明單，依上開規定即可憑
        以核銷，此有該部九十一年一月三十日台審部壹字第九一０一三三號函附法
        規全文在卷可稽，則被告丙○○辯稱：當時以郵政禮券報銷即可，無需檢具
        最初原始憑證送審等語，應為真實，公訴意旨謂應以檢具原始憑證列報為原
        則，除有部分機要費用確實無法取得原始憑證時，得依院長領據列報云云，
        實為無據。
  （二）起訴書又稱：被告丙○○五月份未以原始憑證或首長領據具報特別費，至八
        十一年六月間，因會計年度即將結束，恐特別費因此繳回公庫，除以首長領
        據具領五、六月份特別費共一萬四千元外，竟萌意圖自己不法所有之概括犯
        意，利用以憑證即可列報特別費之機會，由與其具有共同犯意聯絡之乙○○
        和平日承包少年輔育院印刷工作之一心印刷廠負責人丁○○聯繫，推由丁○○提供斯時承印之喜帖及變造先前承印之喜帖，供丙○○、乙○○作為虛偽
        之原始憑證，報支實際未支出之特別費云云，然八十一年五、六月份少年輔
        育院院長特支費核銷係以田中郵局發售郵政禮券證明單為原始憑證，並非以
        前開紅帖核報，有前開審計部函附之八十一年五、六月份少年輔育院院長特
        支費核銷之原始憑證影本十二張在卷可證，被告丙○○顯未以前開紅帖作為
        核報八十一年五、六月份少年輔育院院長特支費，自無公訴人所指詐領之犯
        行，況被告丁○○既為印刷廠負責人，其欲存留帖子甚易，何需不厭其煩將
        前開日期不合之紅帖加以變造使用，實與常理不合。
  （三）又本院核諸偵卷內所附少年輔育院收入（支出）憑證黏存單，其上僅記載郵
        政禮券批號，並未有以何為據之記錄，系爭五張紅帖是否為被告等提出作為
        申報購買禮券之憑據，亦非無疑，檢察官對此並未舉證以實，即認定被告丙○○係以前開紅帖申領，尚嫌率斷，且偵查中將系爭紅帖與被告乙○○書寫
        之文件送法務部調查局鑑定筆跡結果，五份紅帖上之筆跡特徵分為三類，均
        不相同，與被告乙○○之筆跡則無法比對，有該局九十年八月六日九００四
        九六三三號函附鑑定通知書在偵卷可稽，自無從認定係被告乙○○所寫，且
        坊間刻印帖模甚易，此五張喜帖除江仁和部分係被告丁○○所邀外，餘者究
        為何人所為，何人所遞，無從知悉，雖證人即江仁和之弟媳陳雲雀於警、偵
        訊中稱未邀少年輔育院之人，未收到禮金等詞，然喜帖係被告丁○○為增江
        仁和婚禮光釆所送，已據其述明，並非不合常情，且證人亦稱禮金簿已遺失
        ，亦無證據可證明被告丙○○未致送禮金，另公訴人認被告丙○○於八十一
        年六月份原始憑證具報特別費明顯高於其他月份，購買禮券集中於六月份．
        ，且與帖上金額不符，高於認識之人，有違常情云云，惟查法令並無規定不
        可集中申報，或如何致贈禮金，且少年輔育院購買禮券應非全係院長紅、白
        帖所用，亦非需每張帖子分次購買，況檢察官並無舉證證明該等禮券各作何
        用途，為何人所領用，如何能認定內無供致送前開紅帖所用之禮券，其推論
        純屬臆測，不足為被告不利之證明，至法務部調查局對被告乙○○、丁○○
        二人所作之測謊報告雖有不實反應，然測謊之鑑驗，係就受測人對相關事項
        之詢答，對應其神經、呼吸、心跳等反應而判斷，其鑑驗結果有時亦因受測
        人之生理、心理因素而受影響，測謊鑑驗之結果既會受到受測人之生理、心
        理因素而受影響，且人的行為、思想又無法量化，則測謊自不能如物理、化
        學試驗般獲得絕對之正確性，測謊之結果應係有其他可資信賴之積極或消極
        證據存在之情形下，作為補強證據證明力參考之用，而非可作為判斷事實之
        唯一及絕對之憑證。是被告之測謊測試未獲通過，至多僅能作為其所述非實
        之參考，不能據以推測被告犯罪事實之存在，復查無客觀具體證據足以證明
        被告涉有竊盜犯行，尚難僅憑上引之測謊鑑定結果遽為認定被告有如公訴人
        所指之犯行。
綜上所述，尚難據檢察官所舉證據認被告等有偽造文書、行使偽造文書及貪污等犯行
；此外，本院復查無其他積極證據足資證明被告等有何上開犯行，揆諸首開說明，被
告等犯罪不能證明，自應為無罪之諭知。
據上論斷，應依刑事訴訟法第三百零一條第一項，判決如主文。
本案經檢察官賴志盛到庭執行職務。
中      華      民      國    九十一    年      三      月      八      日
                                  臺灣彰化地方法院刑事第二庭
                                      法      官  謝  仁  棠
右正本證明與原本無異。
如不服本判決，應於判決送達後十日內，向本院提出上訴狀( 須附繕本 )。
                                      法院書記官  于  淑  真
中      華      民      國    九十一    年      三      月      十二    日
